臺灣嘉義地方法院民事判決　95年度簡上字第66號
上　訴　人　方蔡麗金即詠康老人養護中心
訴訟代理人　甲○○　住同上列
被上訴人　　乙○○　住桃園縣龜上鄉○○街90巷43弄10號
　　　　　　　　　　居桃園縣蘆竹鄉○○路159號2樓A3
　　　　　　丙○○　住同上列
上列當事人間請求給付養護費事件，上訴人對於中華民國95年8
月8日本院嘉義簡易庭95年度嘉簡字第234號第一審判決提起上訴
，本院於96年12月17日言詞辯論終結，判決如下：
    主  文
原判決除被上訴人丙○○部分外廢棄。
被上訴人乙○○應給付上訴人新臺幣肆拾肆萬柒仟伍佰元，及自
民國九十五年九月十六日起至清償日止，按週年利率百分之五計
算之利息。
上訴人其餘上訴駁回。
第一、二審訴訟費用由被上訴人乙○○負擔。
    事實及理由
一、按簡易訴訟第二審程序，訴之變更或追加，非經他造同意，
    不得為之。但請求之基礎事實同一者、擴張或減縮應受判決
    事項之聲明，不在此限。民事訴訟法第436條之1第3項、第
    446條第1項後段分別定有明文。本件上訴人原起訴請求被上
    訴人連帶給付自民國93年5月13日起迄95年3月3日止共積欠3
    5萬7,500元，及按週年利率百分之五計算之利息，嗣於本院
    審理時變更及追加請求被上訴人共同給付自93年5月13日起
    迄95年9月12日止共積欠44萬7,500元（擴張9萬元之請求）
    ，及按週年利率百分之五計算之利息，核其情形為應受判決
    事項聲明之擴張，依上開民事訴訟法規定，尚無不合，應予
    准許。又被上訴人經合法通知，均未於言詞辯論期日到埸，
    核無民事訴訟法第386條各款所列情形，爰依上訴人之聲請
    ，由其一造辯論而為判決。
二、上訴人主張：被上訴人及其等之母親葉彩雲於92年9月13日
    將訴外人即被上訴人父親陳正義送至上訴人開設之詠康老人
    養護中心託顧迄今，雙方約定由被上訴人按月支付照顧安養
    費1萬5,000元，被上訴人初期雖按期匯款入上訴人在台南中
    小企業銀行水上分行帳戶、嘉義市○○路郵局帳戶內，惟自
    93年5月13日起竟未再給付安養費，迄95年9月12日止共積欠
    44萬7,500元，經以存證信函催告未果，爰訴請被上訴人應
    共同給付上訴人44萬7,500元及自本件訴狀繕本送達翌日起
    ，按年息百分之五計算之利息（原審為上訴人敗訴之判決，
    上訴人聲明不服提起上訴），並聲明原判決廢棄；被上訴人
    應共同給付上訴人44萬7,500元，及自本件訴狀繕本送達翌
    日起至清償日止，按週年利率百分之五計算之利息。
二、被上訴人雖於本院言詞辯論期日未到場，惟據其等於本院準
    備程序到庭則以：被上訴人未與上訴人訂約託顧陳正義，而
    係陳正義與上訴人訂約，當時約定安養費用由父親陳正義以
    其名下土地處理，且經上訴人同意，嗣因父親反悔，被上訴
    人欲將陳正義帶回，但父親不同意，且陳正義名下尚有多筆
    土地，並非不能維持生活，上訴人應該向陳正義請求安養費
    ，被上訴人無能力負擔等語，資為抗辯，並聲明：上訴人之
    上訴駁回。
三、本件被上訴人及其等之母親葉彩雲於92年9月13日將訴外人
    即被上訴人父親陳正義送至上訴人開設之詠康老人養護中心
    託顧迄今，每月照顧安養費為1萬5,000元，該安養費均按期
    匯入上訴人在台南中小企業銀行水上分行帳戶、嘉義市○○
    路郵局帳戶內，惟自93年5月13日起，上訴人即未再收受任
    何安養費用，迄95年9月12日止共積欠44萬7,500元等情，已
    據上訴人提出戶籍謄本2份、前述存摺及交易明細影本2份、
    存證信函1份，並為被上訴人於準備程序到場所不爭執，堪
    信為真實。
四、按當事人互相表示意思一致者，無論其為明示或默示，契約
    即為成立，民法第153條第1項定有明文。是契約之成立本不
    以署名或蓋章為要件，故凡當事人間締結契約，其書面之形
    式雖不完全，而能以其他方法，足以證明其意思已有合致之
    表示者，自無妨於契約之成立，當然發生法律上之效力（最
    高法院20年上字第1727號判例意旨參照）。本件就兩造爭執
    點，首應審究者為安養契約之當事人究竟是陳正義抑或被上
    訴人？經查：
（一）本件訴外人陳正義係由被上訴人及其配偶葉彩雲於92年9
      月13日將其送至上訴人之詠康老人養護中心託顧迄今，並
      由被上訴人乙○○按月以匯款方式支付照顧安養費1萬5,0
      00元，迄93年5月12日止，即未再支付安養費用等情，除
      已見上述外，復經被上訴人乙○○在陳正義對其子女、配
      偶提起遺棄罪刑事告訴案件偵查中到庭陳稱：伊是陳正義
      的兒子，伊父親收容於詠康老人養護中心之費用，是由伊
      支付，伊於93年6月間開始沒有支付費用，伊等曾至該養
      護中心要帶父親離開，因為負擔太重，但是伊父親不願意
      ，當時曾與該中心方小姐談妥以處理父親所有之土地價金
      支付養護費用，後來因祖先牌位問題，致土地尚未處理，
      而伊父親之農民保險給付亦申請未准，而沒有錢支付等語
      ，有台灣嘉義地方法院檢察署檢察官94年度偵字第4379號
      不起訴處分書影本附卷可憑，此核與上訴人主張當時陳正
      義到養護中心時，被上訴人並未提到以陳正義之土地支付
      安養費用，係嗣後未繼續繳費，上訴人通知被上訴人時，
      被上訴人始表示以土地處理支付費用，但後來無法處理而
      不了了之等情（見本院上訴理由狀、96年12月17日言詞辯
      論筆錄）相符。足見被上訴人乙○○當時並未否認其參與
      訂約及支付安養費用，而嗣未繼續支付安養費用，係因經
      濟負擔所致，始與上訴人商議由被上訴人乙○○處理陳正
      義名下財產以為支付甚明。準此，被上訴人於原審辯稱：
      當時係約定以陳正義之財產來給付安養院之費用云云，即
      與前揭事實不符，已難採信。
（二）次查，本件訴外人陳正義因高血壓、慢性缺血性心臟病及
      中風行動不便等，需人照料，並多次由上訴人送往就醫，
      更早於91年10月間已由被上訴人將其安置於「孝親護理之
      家」（詳後述），有診斷證明書、孝親護理之家附設居家
      護理所出院證明單影本各1份附卷可稽，而陳正義於原審
      審理時到庭證述: 伊有一筆土地，土地被兒子登記走了，
      也不希望繼續住在安養院，希望到伊台北的妹妹家裡住等
      語（見原審95年6月29日言詞辯論筆錄），嗣於本院審理
      時仍係坐輪椅由看護人員陪同到場證述: 伊不知道誰帶伊
      去詠康養護中心，當時受傷，腦筋不清楚，伊在車上不知
      道為何要轉院，當時也沒有看到子女及配偶三人等語（見
      本院96年12月17日言詞辯論筆錄），然陳正義名下僅有與
      其兄弟共有持分之土地近三十筆（總值約886萬餘元），
      並無土地移轉登記在被上訴人乙○○名下等情，已據被上
      訴人乙○○於原審陳述在卷，並有本院依職自稅務電子閘
      門權調取陳正義財產所得調件明細資料可憑，而訴外人陳
      正義確係由被上訴人及葉彩雲於92年9月13日送至上訴人
      開設之詠康老人養護中心養護乙節，已詳見上述，惟陳正
      義所述則與事實不同，且於本院則證述其不知道前揭相關
      情況及為何轉院，足見陳正義之身心及健康狀況，已無法
      詳細記憶及陳述，而確有不能自我照料之情況，縱其名下
      財產頗豐，然在上訴人已到庭數次表示終止安養契約，陳
      正義復已表示不願繼續留在安養院，均仍無能力自我安排
      出院或轉院等，則以陳正義之前揭身心狀況，其是否有能
      力自行轉院到上訴人之詠康老人養護中心，並與上訴人約
      定相關養護費用等，已非無疑。
（三）次查，證人林莊寶玉到場結證述：於91年10月14日陳正義
      入住「孝親護理之家」，伊在該護理之家擔任經理工作，
      於90年間到職迄今，當時是陳正義子女乙○○、丙○○到
      孝親護理之家跟伊接洽，是乙○○簽約，第1個月有繳保
      證金5,000元，並有陸續匯款，於92年9月13日辦理退院，
      乙○○、丙○○與其母親都有到護理之家，當時乙○○也
      有在場，簽約的人是乙○○，但乙○○在辦退院時，當場
      就要求伊撕毀契約，當時候契約僅有壹份，若未撕毀契約
      ，則其要要將契約帶走，以前住院的契約書伊都留著，只
      有這個個案比較特別，陳正義沒有付款，也沒有表達說要
      住院，其等要帶走陳正義前，總計有欠費14萬多元，伊怕
      其等把人帶走後就不繳款，所以後來折扣讓其等繳八萬元
      等語（見96年11月21日準備程序筆錄），並有孝親護理之
      家96年9月20日回函字第09609208號函附卷可憑。足見訴
      外人陳正義被帶往託顧養護，確係由被上訴人乙○○出面
      洽訂，陳正義本人未支付任何養護費用，亦未表達住院養
      護，完全依子女或配偶安排，顯無置喙餘地甚明。
（四）依上各情，本件訴外人陳正義因高血壓、慢性缺血性心臟
      病及中風行動不便等，需人照料，於91年10月間即已由被
      上訴人將其安置於「孝親護理之家」養護，並由被上訴人
      乙○○與「孝親護理之家」簽訂託顧契約，及於92年9月
      13日辦理退院手續後，再由被上訴人及葉彩雲於同日將陳
      正義送至上訴人之詠康老人養護中心託顧迄今，並由被上
      訴人乙○○洽約及按月以匯款方式支付照顧安養費1萬5,0
      00元，迄93年5月12日止，陳正義本人並未支付任何養護
      費用，亦未得表達住院養護，完全依子女家人安排。是以
      ，本件雖被上訴人乙○○與上訴人未簽訂書面託顧之安養
      契約，然雙方既就訴外人陳正義之養護事宜已有合意，並
      由被上訴人乙○○支付安養費用，揆諸前揭說明，堪認本
      件安養契約之當事人應為被上訴人乙○○無誤，嗣雙方雖
      商議處理訴外人陳正義之名下財產以為支付，然無結果，
      自難認原契約效力有何影響。至被上訴人丙○○雖曾陪同
      被上訴人乙○○及母親到場，然既非前述「孝親護理之家
      」安養契約立約人，復未支付上訴人詠康老人安養中心之
      養護費用或參與訂約，難認其為契約當事人，上訴人就此
      部分復未能舉證證明前述安養契約被上訴人丙○○為共同
      契約當事人，則其主張被上訴人丙○○應共同支付養護費
      用，洵屬無據。
五、綜上所述，被上訴人乙○○既為訴外人陳正義安養契約之立
    約人，則上訴人基於契約之法律關係，請求被上訴人乙○○
    給付自93年5月13日起迄95年9月12日止積欠之安養費44萬7,
    500元，及自本件訴狀繕本送達之翌日即95年9月16日起至清
    償日止，按年息百分之五計算之利息，為有理由，應予准許
    。原審就此部分為上訴人敗訴之判決，自有未洽。上訴意旨
    就此部分指摘原判決不當，求予廢棄改判，為有理由，爰由
    本院予以廢棄，並改判如主文第二項所示。至上訴人請求被
    上訴人丙○○共同支付部分，為無理由，原審不予准許，而
    為上訴人敗訴之判決（原審漏未駁回假執行之聲請），經核
    於法並無不合，上訴意旨求予廢棄改判，為無理由，應駁回
    其上訴，至原審漏未駁回假執行聲請部分，本院不另為諭知
    。
六、本件事證已臻明確，兩造其餘攻防方法及其餘證據，經本院
    審酌後，核與判決結果不生影響，爰不逐一論駁，併此敘明
    。
七、據上論結，本件上訴為一部有理由，一部無理由，依民事訴
    訟法第436條之1第3三項、第449條第1項、第450條、第79條
    但書，判決如主文。
中　　華　　民　　國　　96　　年　　12　　月　　31　　日
               民事第一庭審判長法  官  林世芬
                               法  官  涂裕洪
                               法  官  李文輝
以上正本係照原本作成。
本判決不得上訴。
中　　華　　民　　國　　96　　年　　12　　月　　31　　日
                               書記官  黃秀嬌
